臺灣高等法院高雄分院刑事判決　　　　 96年度上易字第808號
上　訴　人　臺灣高雄地方法院檢察署檢察官
被　　　告　甲○○
選任辯護人　鄭國安律師
　　　　　　吳麗珠律師
　　　　　　蘇百陞律師
上列上訴人因被告詐欺案件，不服臺灣高雄地方法院95年度易字
第2037號中華民國96年7 月17日第一審判決（起訴案號：臺灣高
雄地方法院檢察署95年度偵續字第174 號），提起上訴，本院判
決如下：
    主  文
上訴駁回。
    理  由
壹、證據能力部分：
一、按證人、鑑定人依法應具結而未具結者，其證言或鑑定意見
    ，不得作為證據，刑事訴訟法第158 條之3定 有明文。告訴
    人僅係發動告訴權之地位，其陳述關於犯罪事實內容部分，
    即屬基於證人地位而為，依前開法律規定，自應依法具結，
    其證言始得採為證據。又刑事審判上之共同被告，係為訴訟
    經濟等原因，由檢察官或自訴人合併或追加起訴，或由法院
    合併審判所形成，其間各別被告及犯罪事實仍獨立存在。故
    共同被告對其他共同被告之案件而言，為被告以外之第三人
    ，本質上屬於證人，自不能因案件合併關係而影響其他共同
    被告原享有之憲法上各項權利，大法官會議解釋第582 號解
    釋文亦載明斯旨。
二、偵查中檢察官以告訴人身分傳訊乙○○，本質上屬於證人，
    自應依法具結，檢察官未命告訴人乙○○於供前、供後具結
    ，則其偵查中所為之陳述依法不得作為證據。
三、證人張惠雄、張秀華於偵查中以被告身分所為之陳述，均未
    經具結，對被告甲○○本案詐欺犯行部分，依法亦不得作為
    證據。
貳、實體部分：
一、公訴意旨略以：被告甲○○於民國94年3 、4 月間，向告訴
    人乙○○佯稱因承攬某工廠廠房之起造工程，亟需鋼材一批
    ，欲向告訴人乙○○承購Ｈ型鋼，致告訴人乙○○陷於錯誤
    ，於同年4 月12日及13日，向高吉貿易股份有限公司購入Ｈ
    型鋼後轉售予被告甲○○，被告甲○○遂交付發票人為朱盛
    福（另案通緝）、付款人華南商業銀行新店分行、發票日94
    年5 月5 日、面額新臺幣（下同）533,000 元之支票1 張及
    發票人為張惠雄（另為不起訴之處分）、付款人玉山商業銀
    行潮州分行、發票日均為94年5 月15日、面額均為550,000
    元之支票2 張予告訴人乙○○以支付上開貨款。上開發票人
    為朱盛福之支票屆期不獲兌現後，被告甲○○則另交付發票
    人為王秀華（另為不起訴之處分）、付款人彰化商業銀行大
    順分行、發票日94年5 月14日、面額533,000 元之支票予告
    訴人乙○○。嗣上開支票屆期後，告訴人乙○○屆期提示時
    ，竟因存款不足或拒絕往來而均未獲兌現，至此告訴人乙○
    ○始知遭被告甲○○詐取價值1,633,000 元之貨物，因認被
    告甲○○涉有刑法第339 條第1 項之詐欺取財罪嫌云云。
二、按犯罪事實，應依證據認定之，無證據不得認定犯罪事實。
    又不能證明被告犯罪者，應諭知無罪之判決，刑事訴訟法第
    154 條、第301 條第1 項分別定有明文。次按，認定犯罪事
    實所憑之證據，雖不以直接證據為限，間接證據亦包括在內
    ，然而無論直接證據或間接證據，其為訴訟上之證明，須於
    通常一般人均不致有所懷疑，而得確信其為真實之程度者，
    始得據為有罪之認定，倘其證明尚未達到此一程度，而有合
    理之懷疑存在時，即難遽採為不利被告之認定，最高法院著
    有76年度台上字第4986號判例可資參照。又依刑事訴訟法第
    161 條第1 項規定，檢察官就被告犯罪事實，應負舉證責任
    ，並指出證明之方法。因此，檢察官對於起訴之犯罪事實，
    應負提出證據及說服之實質舉證責任。倘其所提出之證據，
    不足為被告有罪之積極證明，或其指出證明之方法，無從說
    服法院以形成被告有罪之心證，基於無罪推定之原則，自應
    為被告無罪判決之諭知，最高法院亦著有92年台上字第128
    號判例可參。末按，刑法第339 條詐欺罪之成立，係以行為
    人意圖為自己或第3 人不法之所有，以詐術使人將本人或第
    3 人之物交付或取得利益為要件，所謂以詐術使人交付，必
    須被詐欺人因其詐術而陷於錯誤，若其所用方法，不能認為
    詐術，亦不致使人陷於錯誤，即不構成該罪（最高法院46年
    台上字第260 號判例參照）。至於債務人於債之關係成立後
    ，如有未依債之本旨履行民事債務之情形，在一般社會經驗
    上可能之原因甚多，縱令是惡意不為履行，苟無足以證明其
    在債之關係發生時，自始即具有詐欺意思之積極證據，亦僅
    能令負民事債務不履行之責任，尚不得據此債信違反之客觀
    事態，而推定債務人原有詐欺之犯意。
三、公訴人認被告甲○○涉犯詐欺取財罪嫌，無非以告訴人乙○
    ○之指訴、出貨單及支票退票理由單為其論據，惟訊據被告
    堅決否認有何詐欺取財之犯行，辯稱：李志遠委託我代工、
    代料，我向告訴人乙○○買鋼材加工後再去安裝，工地在屏
    東大橋下，發票人朱盛福、張惠雄的支票是李志遠拿給我的
    ，退票後我再交付發票人為張秀華之支票給乙○○，但因公
    司被倒債，週轉不靈，以至於無法兌現張秀華之支票，購買
    鋼材之初並無詐欺乙○○之意等語。
四、經查：
（一）被告於94年3 、4 月間，因承攬某工廠廠房之起造工程，
      亟需鋼材一批，向乙○○表示欲承購Ｈ型鋼，乙○○遂於
      同年4 月12日及13日，向高吉貿易股份有限公司購入Ｈ型
      鋼後轉售予被告，被告則交付發票人為朱盛福、付款人華
      南商業銀行新店分行、發票日94年5 月5 日、面額533,00
      0 元之支票1 張；發票人為張惠雄、付款人玉山商業銀行
      潮州分行、發票日均為94年5 月15日、面額均為550,000
      元之支票2 張予乙○○以支付上開貨款。上開發票人為朱
      盛福之支票屆期不獲兌現後，被告則另交付發票人為王秀
      華、付款人彰化商業銀行大順分行、發票日94年5 月14日
      、面額533,000 元之支票予乙○○。嗣上開支票屆期後，
      乙○○屆期提示時，竟因存款不足或拒絕往來而均未獲兌
      現之事實，固據證人即告訴人乙○○於原審審理時證述明
      確（見原審卷第97頁），並有出貨單影本、支票及退票理
      由單影本各4 紙在卷可資佐證。被告向乙○○訂購H 型鋼
      並收受後，所交付支付貨款之票據均未兌現之事實固可認
      定，然債務不履行之原因甚多，本件尚應審究者為：被告
      是否基於詐欺取財之故意向乙○○訂購H 型鋼？
（二）證人即告訴人乙○○雖證稱：被告曾經提出記載北門金屬
      工程有限公司等3 家公司之單據，要求開立發票給該3 家
      公司，我發現該單據係從易利公司傳真過來，易利公司本
      身也是作鋼材買賣，我認為被告應該是將這些鋼材轉賣給
      易利公司，易利公司再賣給北門金屬工程等3 家公司等語
      （見原審卷第98頁及本院卷第102 頁），然被告於本院審
      理時供稱：李志遠委託我代工、代料，我向告訴人乙○○
      買鋼材來加工後再去安裝，工地在屏東大橋下；發票人朱
      盛福、張惠雄的支票是李志遠拿給我的，我確實有施工，
      並沒有詐騙乙○○；因為這項工程的買主一直沒有開發票
      給我，所以我本來想另外花錢向易利公司買發票，結果易
      利公司並沒有同意開發票，我為了這個請易利公司直接將
      單據傳真給告訴人等語（見本院卷第99至102 頁）；且關
      於被告是否將鋼材轉賣給易利公司部分，公訴人並未舉證
      以資證明，故尚難僅憑證人即告訴人乙○○個人臆測之詞
      ，即率予認定被告向告訴人乙○○購得鋼材後並未施工，
      而係將所購得之鋼材轉賣予他人。再者，反觀證人即告訴
      人乙○○於原審審理時另證稱：被告一直拜託我幫忙，因
      為不知道被告財力如何，所以我要求直接與業主洽談，因
      被告態度誠懇，且信任電話中自稱業主之人，在電話中與
      業主洽談後就出貨，我想說業主要做的工程，業主開的票
      會比被告開的可信等語（見原審卷第101 、105 頁）。由
      此可見，被告並未極力以其未來履約之條件與能力，向告
      訴人乙○○保證，告訴人乙○○亦非信任被告，始同意出
      售鋼材，故亦難認被告有對告訴人乙○○有何施用詐術致
      使其陷於錯誤而同意出售鋼材。況且，倘被告有詐欺之意
      圖，則於告訴人乙○○交付鋼材後，其詐欺取財之目的已
      達，大可一走了之，避不見面，何以仍要求告訴人乙○○
      開立發票予北門金屬工程等3 家公司。又雖發票人為朱盛
      福之票據信用不佳，有法務部票據信用資訊連結作業查詢
      資料1 份可按，惟被告於發票人為朱盛福之支票未獲兌現
      後，又再另開立發票人為張秀華之票據交予告訴人乙○○
      ，且張秀華之支票於當時之票據信用正常等情，亦據證人
      張秀華於原審到庭證述無訛（見原審卷第127 、12 7頁）
      。衡情，被告倘自始即無支付貨款之意，應無於朱盛福為
      發票人之支票未獲兌現後，尚另持票據信用良好之張秀華
      簽發之支票代償之理，是以，被告是否基於詐欺取財之犯
      意向乙○○購買H 型鋼，仍有疑義，自不得遽以證人即告
      訴人乙○○之證述，即為不利被告之認定。
（三）公訴意指雖引用證人張惠雄於偵查時之證述，惟其證詞未
      經具結並無證據能力，已如前述，自難以此作為不利被告
      之認定。
（四）綜上所述，公訴人所提之證據，均尚無法證明被告確有不
      法所有意圖，施用詐術使告訴人乙○○陷於錯誤而交付鋼
      材，即未達於通常一般之人均不致有所懷疑，而得確信所
      指被告犯行為真實之程度，應認被告前開所辯，並非全然
      無據，本件應純屬民事紛爭，尚不得以詐欺罪名相繩。此
      外，復查無其他積極證據足資證明被告有何詐欺取財之犯
      行，被告被訴詐欺取財罪自屬不能證明。
五、原審因而以不能證明被告犯詐欺取財罪，而為被告無罪之諭
    知，核無違誤；檢察官循告訴人乙○○具狀請求上訴意旨，
    猶執前詞，指摘原判決不當，為無理由，應予駁回。
    據上論斷，應依刑事訴訟法第368 條，判決如主文。
本案經檢察官陳宗吟到庭執行職務。
中　　華　　民　　國　　96　　年　　11　　月　　 7　　日
                  刑事第九庭    審判長法  官  莊秋桃
                                      法  官  范惠瑩
                                      法  官  陳  箐
以上正本證明與原本無異。
不得上訴。
中　　華　　民　　國　　96　　年　　11　　月　　 7　　日
　　　　　　　　　　　　　　　　　　　書記官  張宗芳
